【裁判字號】    98,訴,4
【裁判日期】    980730
【裁判案由】    綜合所得稅
【裁判全文】
臺中高等行政法院判決
                                         98年度訴字第4號
                              .
原      告  甲○○
輔  佐  人  丙○○
被      告  財政部臺灣省中區國稅局
代  表  人  乙○○
訴訟代理人  丁○○
            戊○○
上列當事人間因綜合所得稅事件，原告不服財政部中華民國97年
11月28日台財訴字第09700467920號訴願決定，提起行政訴訟。
本院判決如下︰
    主  文
原告之訴駁回。
訴訟費用由原告負擔。
    事實及理由
一、事實概要：緣原告93年度綜合所得稅結算申報，列報其他所
    得新臺幣（下同）5,144,597元，經被告初查依其申報數核
    定其他所得，原告另將其所有臺中縣太平市○○段5地號土
    地，持分萬分之7350（下稱系爭土地）所有權捐贈彰化縣員
    林鎮公所，列報土地捐贈扣除額5,640,389元，經被告所屬
    東山稽徵所以其未能提示購入土地取得成本之確實證據，依
    財政部核定93年度認定標準，按該筆土地公告現值5,640,38
    9元之16%計算，核定土地捐贈扣除額902,462元，併同其餘
    調整，核定綜合所得總額7,011,461元，綜合所得淨額5,578
    ,630元，補徵應納稅額1,113,632元。原告不服，循序訴經
    本院96年度訴字第115號判決將訴願決定及原處分（復查決
    定）關於核定捐贈扣除額部分均撤銷，嗣經被告依撤銷意旨
    重核復查決定追認土地捐贈扣除額1,423,070元。原告仍表
    不服，向財政部提起訴願，遭駁回，遂提起本件行政訴訟。
二、本件原告主張：所謂市場行情價值，係指一般正常交易情況
    之市場價值，並非特殊交易情況，例如法院拍賣、急售、債
    務清償、競價、人為哄抬、利害關係人之買賣等市場交易價
    值，該買賣價格於當地顯然偏高或偏低。系爭土地屬於山坡
    地，山坡地因坡度大小、面積大小、有無道路通行、可否種
    植水果、有無水源或開發價值等因素，各筆山坡地一般市場
    價值相差很大，無法直接拿他筆山坡地特殊交易狀況之價值
    ，直接認定為系爭土地一般市場價值，而必須依各種不同情
    況加以調整，被告未依判決意旨調查市場行情價值，而以特
    殊交易情況之市場價值作為依據來認定系爭土地之市場行情
    價值為當時公告現值之41.23%重新核定，有違判決意旨。公
    告現值為政府機關所評定之土地價值，政府機關徵收土地也
    依當時公告現值為計算標準，甚至加成計算土地價值加以徵
    收。公有土地有償撥用也依核撥當日之公告現值為計算標準
    ，若被告無法調查系爭土地之市場交易行情，則應請中華民
    國不動產估價公會全國聯合會為土地價格之估價鑑定或以當
    時公告現值來計算價值較為合理，佳宏不動產估價師事務所
    估價報告書雖將比較標的三也列入參考，但他不是以標的三
    的價格作為基準，而是將三個比較標的均列入參考。拍賣價
    格是特殊交易價格，不是一般交易價格，應該予以調整。土
    地徵收條例規定徵收時要按公告現值加成，原因即是因為公
    告現值較低於市價，且免增值稅，又國有耕地放領實施辦法
    第8條規定國有耕地放領是以公告現值放領，且實際上法拍
    不負瑕疵擔保責任，所以會低於市價。台糖以公告現值賣地
    ，被認為圖利而遭起訴，即是因為他沒有以公告現值加成賣
    地，所以公告現值一定低於市價，原告主張至少應以公告現
    值為基準。被告以當時公告現值41.23%計算，又無法說明其
    為何不到當時公告現值一半價值之理由，有違法制，亦有失
    公允等情。並聲明求為判決撤銷訴願決定及原處分。
三、被告則以：
    (一)本件經被告依鈞院96年度訴字第115號判決撤銷意旨就撤
      銷部分重核復查決定以，經被告按財政部94年2月18日台
      財稅字第09404500070號令釋規定，調查原告捐贈之系爭
      土地捐贈時之市場行情價值，研析具體意見專案報財政部
      核定原告捐贈系爭土地之列舉扣除額，經財政部97年6月1
      8日以台財稅字第09700259230號函核定原告捐贈系爭土地
      之列舉扣除額可依該筆土地公告現值之41.23%計算，重行
      按該筆土地公告現值5,640,389元之41.23%計算，重核後
      變更核定土地捐贈扣除額2,325,532元，原核定902,462元
      乃予追認1,423,070元。原告仍表不服，提起訴願，財政
      部亦持與被告相同之論見，予以駁回。原告猶起訴爭執，
      然查，本件原告捐贈之系爭土地，經被告函請彰化縣員林
      鎮公所查告系爭受贈土地目前使用情形及其具體使用計畫
      ，經該所函復系爭土地現況為林木，未有具體使用計畫，
      且原告於97年1月9日陳報書中亦自承因鄰地有部份為公有
      承租地，可能無法擴大開發，故放棄開發系爭土地，是系
      爭山坡地於捐贈當時並未有種植水果或任何開發情形。次
      經被告函請信義房屋東區太平店（以下簡稱信義房屋）及
      永慶房屋太平東區加盟店（以下簡稱永慶房屋）查告該地
      段附近山坡地之土地市場交易行情，永慶房屋表示受921
      地震影響，該區之山坡地在市場上鮮少有買賣交易行為；
      而信義房屋則表示該公司亦查無太平市○○段之土地交易
      紀錄。又經被告函請承辦臺中縣太平市○○段附近山坡地
      拍賣過戶事宜之代理人張瑞珍地政士事務所，查告92至94
      年間臺中縣太平市○○段附近山坡地之每坪土地市場交易
      行情，張瑞珍表示前揭土地為山坡地保育區，於921大地
      震時發現是斷層帶，價格較低亦少有市場交易案件。
    (二)依據佳宏不動產估價師事務所估價報告書第9頁第七點(三)
      勘察結論：1.現場是山坡地保育區林業用地，地勢陡坡，
      近鄰墳墓及斷層帶，現況為雜木林，有部分種植短期作物
      、部分荔枝及木架涼棚。2.勘估標的之地質或地質污染等
      事項非為不動產估價師之專業，委託人並未提供相關資料
      ，故不列入本次估價考慮因素範疇之內；第15頁四、個別
      因素分析第2點土地位置提到位置不明顯，第5點提到地形
      是呈不規則形，第6點提到地勢陡坡；第18頁(二)第4行提到
      本案捐贈價格日期為93年12月，距今4.5年，案例蒐集較
      為困難，故以法拍價格為基準。另根據第21頁蒐集的三個
      附近的法拍交易價格，這三個交易中比較標的三是七星段
      86地號，距離系爭土地較遠，且其日期是97年2月，與本
      案交易日期93年12月距離較久，所以比較標的三列入比較
      標的不合理。被告當時是採比較標的二的價格，因為它的
      年份、地形、土地坐落與系爭土地較鄰近，且該拍賣案是
      由土地共有人得標，有實際在該地耕作，故被告認為採比
      較標的二的價格較有參考價值。比較標的一當初被告也有
      去查證，但比較標的一是由債權人承受，故其價格被告認
      為不可採，且其日期也距離本案93年12月較遠，故被告當
      時採用比較標的二的價格陳報財政部。
    (三)綜上，被告已就系爭土地之市場行情價值進行調查，原告
      既無法提示證明系爭土地於93年度捐贈時之市場交易行情
      與公告現值相當之資料供核，且經被告查證因受921地震
      影響，該區之山坡地價格較低亦少有市場交易案件，被告
      乃參酌臺中縣太平地政事務所函復94年間鄰近土地之實際
      拍賣價格資料，約為土地公告現值之41.23%，乃併同前開
      調查資料研析具體意見，專案報請財政部核定本案捐贈列
      舉扣除金額認定標準，變更核定土地捐贈扣除額2,325,53
      2元，並無不合。原告提起本訴訟，並無新理由及新事證
      ，仍復執前詞，所訴委不足採等語，資為抗辯。並聲明求
      為判決駁回原告之訴。
四、兩造之爭點為原告捐贈系爭土地，列報土地捐贈扣除金額應
    如何計算認定？被告以該筆土地公告現值41.23%計算，核定
    土地捐贈扣除額2,325,532元，有無違法？
五、按「按前四條規定計得之個人綜合所得總額，減除下列免稅
    額及扣除額後之餘額，為個人之綜合所得淨額：一‧‧‧二
    扣除額：納稅義務人就下列標準扣除額或列舉扣除額擇一減
    除外，並減除特別扣除額：(一)‧‧‧(二)列舉扣除額：1.捐贈
    ：納稅義務人、配偶及受扶養親屬對於教育、文化、公益、
    慈善機構或團體之捐贈總額最高不超過綜合所得總額百分之
    二十為限。但有關國防、勞軍之捐贈及對政府之捐獻，不受
    金額之限制。」為所得稅法第17條第1項第2款第2目之1所明
    定，次按「一自93年1月1日起，個人以購入之土地捐贈，已
    提出土地取得成本確實證據者，其綜合所得稅捐贈列舉扣除
    金額之計算，依所得稅法第17條第1項第2款第2目第1小目之
    規定核實減除；購入年度與捐贈年度不同者，其捐贈列舉扣
    除金額之計算，按消費者物價指數調整之，‧‧‧三個人以
    購入之土地捐贈未能提具土地取得成本確實證據或土地係受
    贈取得者，其捐贈列舉扣除金額之計算，稽徵機關得依本部
    核定之標準認定之。該標準由財政部各地區國稅局參照捐贈
    年度土地市場交易情形擬訂，報請本部核定。」及「93年度
    個人捐贈土地列報綜合所得稅捐贈列扣除金額認定標準，個
    人以購入之土地捐贈而未能提示土地取得成本確實證據‧‧
    ‧除非屬公共設施保留地且情況特殊，經稽徵機關研析具體
    意見專案報部核定者外，其綜合所得稅捐贈列舉扣除金額依
    土地公告現值之16%計算。」分別經財政部92年6月3日台財
    稅字第0920452464號及94年2月18日台財稅字第09404500070
    號函釋在案。經查財政部上開解釋，就政府對公共設施保留
    地政府限於財力，無法一一徵收，地主既不能使用該公共設
    施保留地，復無法以市價出售土地，其本人往往並非高所得
    者，亦無須以捐贈作為綜合所得稅之列舉扣除額，遂以賤價
    求售，以致諸多高所得者，以低價買受公共設施保留地後捐
    贈政府機關，作為列舉扣除額，造成不公，財政部為求公平
    ，而解釋自93年1月1日起，個人以購入之土地捐贈，已提出
    土地取得成本確實證據者，其綜合所得稅捐贈列舉扣除金額
    之計算，依所得稅法第17條第1項第2款第2目第1小目之規定
    核實減除；購入年度與捐贈年度不同者，其捐贈列舉扣除金
    額之計算，按消費者物價指數調整之。個人以購入之土地捐
    贈未能提具土地取得成本確實證據或土地係受贈取得者，其
    捐贈列舉扣除金額之計算，稽徵機關得依該部核定之標準認
    定之。該標準由財政部各地區國稅局參照捐贈年度土地市場
    交易情形擬訂，報請該部核定。按購買公共設施保留地捐贈
    政府機關，作為綜合所得稅之列舉扣除額者，因其捐贈之目
    的係作為列扣除額，類皆購入後即時辦理捐贈，故財政部
    解釋對綜合所得稅捐贈列舉扣除金額之計算，符合所得稅法
    第17條第1項第2款第2目第1小目核實減除之規定；未能提具
    土地取得成本確實證據或土地係受贈取得者，其捐贈列舉扣
    除金額之計算，稽徵機關得依該部核定之標準認定之。其非
    屬公共設施保留地且情況特殊，經稽徵機關研析具體意見專
    案報部核定，上開解釋符合公平原則，被告自應依上開解釋
    意旨核定捐贈之列舉扣除額。
六、本件原告93年度綜合所得稅結算申報，將其所有臺中縣太平
    市○○段5地號土地，應有部分萬分之7350所有權捐贈彰化
    縣員林鎮公所，列報土地捐贈扣除額5,640,389元，經被告
    初查以其未能提示購入土地取得成本之確實證據，依財政部
    94年2月18日台財稅字第09404500070號函釋意旨，按該筆土
    地公告現值5,640,389元之16%計算，核定土地捐贈扣除額為
    902,462元。經原告循序提起行政訴訟，由本院96年度訴字
    第115號判決，以原告捐贈之系爭土地，為「山坡地保育區
    林業用地」，並非公共設施保留地，一般買賣山坡地者，並
    無以公告現值之16%交易之行情，此為眾所週知之事實，且
    原告係83年間購買系爭土地，被告要求原告提出購買時之交
    易價格，期以該價格作為其列舉扣除額，乃係以10年前之交
    易價格作為捐贈時之土地現值，顯與捐贈時之實際價值不合
    。經查原告捐贈之系爭土地，係符合財政部92年6月3日台財
    稅字第0920452464號函釋所稱「非屬公共設施保留地，且情
    形特殊者」之情形，被告核定原告之綜合所得稅捐贈之列舉
    扣除額時，自應調查該地於捐贈時之市場行情，研析具體意
    見，專案報財政部核定後，以之作為核定原告之列舉扣除額
    。被告未審酌財政部函釋意旨之內涵，要求原告提出10年前
    買受系爭土地價格之證明，擬以該價格作為原告綜合所得稅
    之列舉扣除額，於原告無法提出10年前之買受價格時，即以
    公告現值之16%作為原告綜合所得稅之列舉扣除額，顯與財
    政部上開解釋意旨不合，亦不符所得稅法第17條第1項第2款
    第2目列舉扣除額中有關捐贈之扣除額之計算之規定，應以
    捐贈時之市值作為納稅義務人綜合所得稅列舉扣除額等由，
    將訴願決定及原處分(復查決定)關於核定捐贈扣除額部分均
    撤銷，著由被告按財政部上開解釋意旨另為處分。案經被告
    依撤銷意旨就撤銷部分重核復查決定以，原告93年度將其購
    入之系爭土地，應有部分萬分之7350，捐贈彰化縣員林鎮公
    所，有彰化縣員林鎮公所函及土地贈與所有權移轉契約書影
    本可稽。次查被告按財政部94年2月18日台財稅字第0940450
    0070號函釋意旨，調查原告捐贈之系爭土地捐贈時之市場行
    情價值，詳述系爭土地於原告捐贈後，受贈人能為如何之使
    用，被告並曾函請當地仲介公司查告本件捐贈時一般土地交
    易行情，據復該地屬斷層帶，因受921地震影響，並無買賣
    交易紀錄，被告並向地政機關調查土地買賣交易情形，據復
    僅有法院拍賣之交易紀錄，被告乃調取該地段6筆土地法院
    拍賣價格為土地公告現值之百分比，經分析選擇其中坐落七
    星段1地號土地係屬營利事業之債權人承受，認為不應將之
    列入計算基準，其餘同段10、11、22、24及25地號5筆土地
    ，係由個人買受，且為同日買受，且與系爭土地捐贈日相距
    僅3個月、使用分區、地形、地勢條件均甚接近，乃以該5筆
    土地之實際拍賣平均價格與公告現值之百分比，核算系爭土
    地捐贈時之市值，研析具體意見專案報財政部核定原告捐贈
    系爭土地之列舉扣除額，經財政部97年6月18日以台財稅字
    第09700259230號函核定原告捐贈系爭土地之列舉扣除額可
    依該筆土地公告現值之41.23%計算，改按該筆土地公告現值
    5,640,389元之41.23%計算，變更核定土地捐贈扣除額為2,3
    25,532元，此有被告提出財政部上開核定函附卷可稽（本院
    卷第76頁及第73頁）。
七、原告雖訴稱略以：所謂市場行情價值，係指一般正常交易情
    況之市場價值，並非特殊交易情況，例如法院拍賣、急售、
    債務清償、競價、人為哄抬、利害關係人之買賣等市場交易
    價值，該買賣價格於當地顯然偏高或偏低。系爭土地屬於山
    坡地，山坡地因坡度大小、面積大小、有無道路通行、可否
    種植水果、有無水源或開發價值等因素，各筆山坡地一般市
    場價值相差很大，無法直接拿他筆山坡地特殊交易狀況之價
    值，直接認定為系爭土地一般市場價值，而必須依各種不同
    情況加以調整，被告未依判決意旨調查市場行情價值，而以
    特殊交易情況之市場價值作為依據來認定系爭土地之市場行
    情價值為當時公告現值之41.23%重新核定，有違判決意旨。
    若被告無法調查系爭土地之市場交易行情，則應以當時公告
    現值來計算價值較為合理云云。
八、惟查本件原告捐贈之系爭土地，經被告函請彰化縣員林鎮公
    所查告系爭受贈土地目前使用情形及其具體使用計畫，經該
    所函復系爭土地現況為林木，未有具體使用計畫。原告於97
    年1月9日陳報書中亦自承因鄰地有部份為公有承租地，可能
    無法擴大開發，故放棄開發系爭土地，是系爭山坡地於捐贈
    當時並未有種植水果或任何開發情形。再查本件經被告函請
    信義房屋東區太平店(以下簡稱信義房屋)及永慶房屋太平東
    區加盟店(以下簡稱永慶房屋)查告該地段附近山坡地之土地
    市場交易行情，永慶房屋表示受921地震影響，該區之山坡
    地在市場上鮮少有買賣交易行為，而信義房屋則表示該公司
    亦查無太平市○○段之土地交易紀錄，此有被告提出該2公
    司之復函附卷可證（本院卷第83頁、第84頁）；又經被告函
    請承辦臺中縣太平市○○段附近山坡地拍賣過戶事宜之代理
    人張瑞珍地政士事務所，查告92至94年間臺中縣太平市○○
    段附近山坡地之每坪土地市場交易行情，張瑞珍表示前揭土
    地為山坡地保育區，於921大地震時發現是斷層帶，價格較
    低，亦少有市場交易案件，此有該函附原處分卷第274頁及
    本院卷86頁可按。綜上，被告已就系爭土地之市場行情價值
    進行調查。本件原告聲請本院選任不動產估價師鑑定系爭土
    地，經本院選任佳宏不動產估價師事務所予以估價，據該所
    估價報告書勘察結論：.現場是山坡地保育區林業用地，地
    勢陡坡，近鄰墳墓及斷層帶，現況為雜木林，有部分種植短
    期作物、部分荔枝及木架涼棚（第9頁第七點）。個別因素
    分析第2點土地位置提到位置不明顯，第5點提到地形是呈不
    規則形，第6點提到地勢陡坡；第18頁(二)第4行提到本案捐贈
    價格日期為93年12月，距今4.5年，案例蒐集較為困難，故
    以法拍價格為基準，並選擇在該地區之法院拍賣價格，依估
    價相關規定，必須以當地3件以上之標的作比較，因而，雖
    有相距甚遠、拍賣時間相距亦久之拍賣案，仍列入比較，分
    別以百分之40、40及20之比例，予以計算，並以比較法評估
    系爭不動產總值。查上開估價方法係以估價之學理為依據，
    並非著重系爭土地捐贈當時之真正市值予以估價。惟眾所皆
    知，法院拍賣之不動產，經選任估價師鑑價後，最後拍定價
    格大都未及估價師鑑定之價格，此為眾所皆知之事實。本件
    被告經向當地房屋仲介公司及土地代書查詢，均稱921地震
    後，該地區無交易資料，此部分與佳宏不動產估價師事務所
    調查結果相同。本件被告經太平地政事務所查告系爭土地5
    個附近的法院拍賣交易價格，被告陳報財政部核定時亦詳陳
    其採納與不採之理由。佳宏不動產估價師列舉之太平市○○
    段86地號（即估價報告標的三），距離系爭土地甚遠，且地
    勢較平坦，93年12月之公告現值達每平方公尺1,900元，而
    系爭土地當時之公告現值每平方公尺僅410元，相差達4倍餘
    ，且其拍賣日期為97年2月，與本案捐贈日期為93年12月距
    離3年餘，與系爭土地條件相去甚遠，被告乃未將之列入比
    較。其次太平市○○段1地號（即估價報告標的一）土地，
    其拍賣日期為92年4月17日距系爭土地捐贈日期為93年12月
    ，相距達1年8個月，且係由債權人臺灣施樂事達股份有限公
    司承受，該債權人係營利事業，承受之目的顯非自任耕作，
    其價格較不標準。而太平市○○段10地號（即估價報告標的
    二）土地，其使用分區、地形、地勢均甚類似，拍賣時間與
    系爭土地捐贈日期亦相近，該筆土地拍定單價與系爭土地單
    價，應屬相近，被告核定系爭土地捐贈扣除額為2,325,532
    元，經核與法並無不合。原告雖又主張，系爭土地現場既無
    土地交易資料，即應以公告現值計算其列舉扣除額云云。查
    原告就系爭土地曾於92年4月11日以公告現值之價格出售土
    地代書白金隆，買受人白金隆已支付2%之頭期款，約定餘款
    向銀行貸款支付，經原告將土地移轉登記予買受人白金隆後
    ，因白金隆無法自銀行貸得該筆款項，而解除契約，此有被
    告「行政訴訟補充答辯狀」所附該買賣契約附卷可證，原告
    就該事實亦不爭執，足證系爭土地當地代書亦無法向銀行貸
    得公告現值98 %之貸款，其亦不願以公告現值買受系爭土地
    而與原告解除契約，原告主張應以公告現值作為列舉扣除額
    云云，於法無據。
九、綜上，被告已就系爭土地之市場行情價值進行調查，原告既
    無法提示證明系爭土地於93年度捐贈時之市場交易行情與公
    告現值相當之資料供核，且經被告查證因受921地震影響，
    該區之山坡地價格較低亦少有市場交易案件，被告乃參酌臺
    中縣太平地政事務所函復94年間鄰近土地之實際拍賣價格資
    料，約為土地公告現值之41.23%，乃併同前開調查資料研析
    具體意見，專案報請財政部核定本案捐贈列舉扣除金額認定
    標準，變更核定土地捐贈扣除額2,325,532元，並無不合。
    原告所訴，委無足採，從而，原處分並無違法，訴願決定予
    以維持，核無不合。原告訴請撤銷，為無理由，應予駁回。
十、據上論結，本件原告之訴為無理由，依行政訴訟法第195條
    第1項後段、第98條第1項前段，判決如主文。
中    華    民    國    98    年    7     月    30    日
                臺中高等行政法院第三庭
                          審判長法  官  王  茂  修
                                法  官  莊  金  昌
                                法  官  林  金  本
以上正本證明與原本無異。
如不服本判決，應於判決送達後20日內向本院提出上訴書狀，其
未表明上訴理由者，應於提起上訴後20日內向本院提出上訴理由
書（須依對造人數附具繕本）；如於本判決宣示或公告後送達前
提起上訴者，應於判決送達後20日內補提上訴理由書（須附繕本
）。未表明上訴理由者，逕以裁定駁回。
中    華    民    國    98    年    7     月    30    日
                                書記官  許  騰  云


司法院資訊處製作；財團法人民間司法改革基金會備份。
